臺灣高等法院刑事判決　　　　　　　　96年度上易字第2742號
上　訴　人　臺灣臺北地方法院檢察署檢察官
被　　　告　甲○○
上列上訴人因被告毀損案件，不服臺灣台北地方法院96年度易字
第1838號，中華民國96年10月22日第一審判決（起訴案號：臺灣
台北地方法院檢察署95年度偵緝字第2136號），提起上訴，本院
判決如下：
    主  文
原判決關於毀損債權部分撤銷，發回臺灣台北地方法院。
    理  由
一、公訴意旨略以：被告甲○○為設於臺北縣新店市○○路○段
    218巷14號1樓「達可得科技有限公司」（下稱達可得公司）
    之負責人，其於民國（下同）92年6月17日，以達可得公司
    名義與告訴人上海商業儲蓄銀行股份有限公司（下稱上海銀
    行）簽立授信往來契約書，並擔任連帶保證人，嗣於同年9
    月9日至93年9月9日間取得新臺幣（下同）4百萬元之借貸，
    待該筆借款到期後，竟於93年9至10月間，意圖為自己之不
    法利益，明知自己無償債能力，向告訴人上海銀行佯稱：達
    可得公司尚在營運中，且有機器設備及原料光碟供生產云云
    ，提出其個人所有臺北縣中和市○○路268號8樓之1房地資
    料，證明有資力得清償貸款，使告訴人上海銀行陷於錯誤，
    同意展延半年；甲○○旋於同年11月30日，將機械原料搬離
    上址，及於同年12月28日將其所有臺北縣中和市○○路268
    號8樓之1房地（下稱系爭房地）處分予他人。嗣於93年12月
    7日，因另筆購料貸款到期時，達可得公司未如期清償，上
    海銀行始發現上情，並於94年1月間向臺灣板橋地方法院聲
    請對甲○○及達可得公司提出為假扣押裁定，達可得公司及
    甲○○將受強制執行之際，甲○○竟意圖損害債權人之債權
    ，而處分達可得公司之光碟印刷機及達可得公司之庫存（含
    光碟片裸片、外接盒）。因認被告涉有刑法第356條毀損債
    權罪嫌。
二、原判決意旨略以：依證人即告訴人上海銀行新店分行經理何
    旭中於檢察官偵查時證稱：「被告另一貸款於93年12月7日
    到期被告未償還，我們到被告新店營業處去看，已沒營業，
    裡面機器設備已經少掉，乃於94年1月聲請假扣押，財產查
    封時，發現被告前於93年12月分已將系爭房地處分，機器設
    備也不知下落，因被告於94年3月提交之明細表，告知機器
    設備在五股，我們於94年6月23日前往查封時，證人張世宗
    卻說無被告所存放之機器設備」等語（見偵查卷第66-67頁
    ），復於本院審理時證稱：「被告94年3月拿表給我們，同
    年6月我們查封不到，才提出告訴，隱匿債權係去查封時查
    不到」等語（見本院卷96年10月3日審判筆錄）。顯見告訴
    人上海銀行於94年1月聲請假扣押時，即發現被告已將機械
    搬離臺北縣新店市○○路○段218巷14號1樓，並將系爭房地
    出賣之情；是以，告訴人上海銀行至此，應已懷疑被告有隱
    匿、處分財產之可能。直至94年月23日，告訴人上海銀行前
    往臺北縣新莊市源泓公司執行查封被告所置放之機器設備、
    原料未果時，告訴人上海銀行客觀上已得確切實證，而知悉
    被告於告訴人上海銀行取得假扣押執行名義將受強制執行之
    際，意圖損害告訴人上海銀行前開債權，而隱匿、處分財產
    之犯罪行為。抑且，告訴人上海銀行得前揭確實證據時，已
    然歷經94年1月之懷疑階段，至94年6月23日查封無著之時，
    可謂已達其主觀之確信程度，難認僅係懷疑未得證實。因此
    告訴人上海銀行之告訴期間，應自94年6月23日開始起算。
    告訴人上海銀行於94年6月23日即知悉被告為前開損害債權
    犯罪行為之犯人，乃竟遲至95年1月2日始提出本件損害債權
    之告訴，是告訴人之告訴顯已逾期，自應為不受理判決之諭
    知等語。
三、按告訴乃論之罪，其告訴應自得為告訴之人知悉犯人之時起
    ，於6個月內為之；又告訴乃論之罪，未經告訴或已逾告訴
    期間者，應諭知不受理之判決，刑事訴訟法第237條第1項、
    第303條第3款固有明文規定。告訴乃論之罪，應自知悉犯人
    之時起，於六個月內為之，所稱知悉，係指確知犯人之犯罪
    行為而言，如初意疑其有此犯行，而未得確實證據，及發見
    確實證據，始行告訴，則不得以告訴人前此之遲疑，未經申
    告，遂謂告訴為逾越法定期間（參照最高法院28年度上字第
    919號判例）。
四、經查：被告甲○○於92年9月間，向告訴人上海銀行借款短
    期放貸4 百萬元，初貸日為92年9月9日，到期日為93年9月9
    日，惟因還款期限屆至，被告無力償還，告訴人上海銀行乃
    於93年10 月6日，允將到期日延展半年至94年3月9日，詎被
    告屆期仍未清償等情，業據被告坦承上開事實，核與證人何
    緒中於原審結證相符，復有告訴人上海銀行檢送之被告貸款
    案件之文件（含授信申請書、徵信概要表、簽報表、信保案
    件檢核表）等資料附卷可稽。又告訴人因被告於93年12月因
    另一筆貸款屆期未還，於94年1月聲請假扣押，而發現被告
    已將機械搬離臺北縣新店市○○路○段218巷14號1樓，而於
    同年6月23日前往台北縣新莊市源泓公司執行查封被告所置
    之機器設備、原料未果，此有臺灣板橋地方法院民事庭94年
    度裁全字第201號、第202號裁定假扣押裁定影本及94年度執
    全字第3147號假扣押執行事件筆錄影本在卷可稽（見95年度
    他字第1105號卷第31、32、34-35頁），固堪信為真實。然
    刑法第356條所謂之毀損債權罪，以債務人於將受強制執行
    之際，意圖損害債權人之債權，而毀壞、處分或隱匿其財產
    ，為構成要件。又毀損債權罪依同法第357條之規定屬告訴
    乃論之罪，故告訴期間應以債權人確實知悉債務人有隱匿財
    產行為時開始起算，如債權人對於債務人是否有隱匿行為，
    或所隱匿之財產是否屬債務人所有，均尚有疑慮，能否謂已
    知悉犯人之犯罪行為，自有再斟酌之必要。查本件告訴人於
    93年9至10間同意被告延展半年償還貸款，然至93年12月7日
    因另筆貸款屆期而未清償後，告訴人於94年1月聲請假扣押
    ，並發覺被告已將機器設備搬離新店市○○路○段218巷14號
    1樓，於同年6月23日前台北縣新莊市源泓公司執行查封後，
    雖未立即提出告訴，然證人即告訴人上海銀行新店分行經理
    何緒中於原審結證稱：93年決定延展期時，伊曾至被告新店
    達可德公司1次，在此之前，襄理顏麗君及徵信人員盧嘉言
    亦曾前往，伊去達可得公司時，被告有在場，機器仍在，印
    象中機器看起來有在動，伊看機器有動即有生產，伊感覺被
    告經營之達可得公司係正常…伊決定展期與否時，查過被告
    信用狀況，一切正常，沒有退票、逾期繳款紀錄，徵信被告
    還款狀況不佳，應指財務比例計算，指被告還款能力等語（
    見原審96年10月3日筆錄），況告訴人於94年6月23日前往新
    莊市源泓公司執行查封被告所置之機器設備、原料時，被告
    未在場，此有94年度執全字第3147號執行筆錄影本在卷可稽
    。是告訴人雖以假扣押裁定之執行名義聲請強制執行，然究
    竟告訴人是否於執行未果時，即已確知被告有隱匿或處分其
    機器設備、原料之情事？或因被告其中一筆貸款屆期未還，
    且告訴人因一時未能聯絡上被告，請求其說明還款事宜？或
    因告訴人仍未能查出被告尚有其他財產供執行？此攸關告訴
    人是否確知被告隱匿、處分財產，或僅係有所懷疑，自應予
    以查明之必要。然原審僅憑告訴人94年1月已於懷疑階段，
    至同年6月23日執行法院執行查封行為未著之時，即認告訴
    人於94年6月23日時已知悉被告之犯罪行為，遲至95年1月2
    日始提出告訴已逾告訴期間，而諭知不受理之判決，是否妥
    適，自有研求之餘地。至於被告提出其個人所有位於台北縣
    中和市○○路268號8樓之1房地資料，於告訴人聲請假扣押
    時已處分乙節，查上開不動產於93年12月28日因買賣移轉登
    記予他人，此有台北縣中和市地政事務所96年9月10日北縣
    中登字第096 0012607號函所附土地登記申請書影本、土地
    及建物謄本及異動索引附卷可稽（見原審卷第225-269頁）
    ，而告訴人係於94年1月聲請假扣押，則被告處分該不動產
    係在告訴人為強制執行之前，與毀損債權之構成要件固有未
    符，惟毀損債權罪屬告訴乃論之罪，已如前述，依先程序後
    實體之規定，此部分依卷附執行筆錄所載，並未指封上開不
    動產，則告訴人究有無調閱該不動產登記資料，以查明何時
    異動，以及何時調閱，何時知悉？與告訴權之進行攸關，原
    審未予查明，亦有未合。
五、綜上所述，本件告訴人何時知悉被告確有毀損債權行為之時
    間既未經究明，原判決就上開毀損債權部分遽為不受理判決
    之諭知，即有未洽。檢察官上訴意旨據此指摘原判決不當，
    非無理由，爰不經言詞辯論，將原判決關於毀損債權部分撤
    銷，並發回原審法院更為妥適之處理。
據上論斷，應依刑事訴訟法第369條第1項但書、第372條，判決
如主文。
中　　華　　民　　國　　96　　年　　11　　月　　29　　日
　　　　　　　　　刑事第8 庭審判長法　官　張明松
　　　　　　　　　　　　　　　　  法　官　蔡光治
　　　　　　　　　　　　　　　　  法　官　陳貽男
以上正本證明與原本無異。
不得上訴。
                                  書記官  柯月英
中　　華　　民　　國　　96　　年　　11　　月　　30　　日
